【裁判字號】    95,上訴,2247
【裁判日期】    950822
【裁判案由】    誣告
【裁判全文】
臺灣高等法院刑事判決                95年度上訴字第2247號
上  訴  人  臺灣士林地方法院檢察署檢察官
被      告  甲○○
上列上訴人因被告誣告案件，不服臺灣士林地方法院94年度訴字
第193 號，中華民國95年4 月19日第一審判決（起訴案號：臺灣
士林地方法院檢察署93年度偵字第2517號），提起上訴，本院判
決如下：
    主  文
上訴駁回。
    理  由
一、公訴意旨以：甲○○明知臺北市政府警察局內湖分局內湖派
    出所警員丙○○、乙○○二人，於民國（下同）九十二年一
    月二十日上午十時許，在臺灣士林地方法院檢察署九十一年
    度偵字第二一七號甲○○告訴張梅櫻傷害之案件偵查中，以
    證人身分分別證述：「我是在三點交班時，甲○○來說他要
    去成功路四段，是十樓。他說他去那邊會有危險，那時我們
    在交班，請他等一下，等我們同事裝備領完，我再陪他過去
    。結果他沒有等多久，他就說有事要先過去，我就對他說，
    到達現場後，不要先上去，先打電話給我，我會叫同事過去
    與他會合。之後他就先出門，後來他打電話到派出所，我就
    用無線電呼叫巡邏的同事趕快過去」、「我是接到說成功路
    四段四二號十樓有糾紛，我們就趕快到現場。上去就看到一
    個人在門口一直按門鈴，沒有人回應。他說他有被打，我們
    就想弄清楚，就用敲門的，也沒人應門。他說他是被打，但
    是現場也沒有看到棍子。我就對他說，如果他要提告訴的話
    ，要去開具驗傷單。之後我們就一起離開，然後他說他要自
    己去派出所提告訴。當時是冬天，身上的衣服也很厚重，我
    也看不出他身上是否有傷，現場也無血跡」等語，均係彼二
    人親身經歷所見所聞，與事實相符，並無偽證情事，竟僅因
    該證詞對其不利，即意圖他人受刑事處分，於九十二年二月
    二十七日，具狀指稱丙○○、乙○○涉有刑法偽證罪嫌，向
    臺灣士林地方法院檢察署提出告訴（按刑事訴訟法第二百三
    十二條規定，犯罪之被害人得為告訴，所謂被害人，指因犯
    罪行為直接受害之人而言，至其他因犯罪而間接或附帶受害
    之人，在民事上雖不失有請求賠償損害之權，但既非因犯罪
    直接受其侵害，即不得認為該條之被害人；又偽證罪係侵害
    國家法益之罪，因偽證而間接受害之人請求究辦，僅可認為
    告發而非告訴，最高法院著有二十八年上字第三三二一號判
    例足資參照。甲○○具狀申告丙○○、乙○○涉犯偽證罪，
    應屬告發性質）。因認被告甲○○所為，涉犯刑法第一百六
    十九條第一項之誣告罪嫌。
二、按犯罪事實應依證據認定之，無證據不得認定犯罪事實；不
    能證明被告犯罪者，應諭知無罪之判決，刑事訴訟法第一百
    五十四條第二項、第三百零一條第一項，分別定有明文。次
    按認定不利於被告之事實，須依積極證據，苟積極證據不足
    為不利於被告事實之認定時，即應為有利於被告之認定，更
    不必有何有利之證據（最高法院三十年上字第八一六號判例
    意旨參照）。至誣告罪之成立，以告訴人所訴被訴人之事實
    必須完全出於虛構為要件，若有出於誤會或懷疑有此事實而
    為申告，以致不能證明其所訴之事實為真實，縱被訴人不負
    刑責，而告訴人本缺乏誣告之故意，亦難成立誣告罪名；又
    誣告罪之成立，以意圖他人受刑事處分虛構事實而向該管公
    務員申告為其要件，故其所訴事實，雖不能證明係屬實在，
    而在積極方面尚無證據證明其確係故意虛構者，仍不能遽以
    誣告罪論處，亦經最高法院著有四十四年台上字第八九二號
    及四十六年台上字第九二七號判例可資佐參。
三、公訴人認被告甲○○涉有誣告罪嫌，無非係以：證人丙○○
    、乙○○、黃明祥、張梅櫻等人之證詞，及有臺北市政府警
    察局內湖分局內湖派出所員警工作紀錄簿在卷，為其論據。
    經訊據被告甲○○，則堅決否認有何誣告犯行，辯稱：其於
    九十年十一月二十一日案發當天下午四時許，至張梅櫻位於
    臺北市○○區○○路四段四二號十樓住處討債，遭張梅櫻持
    棍毆傷，臺北市政府警察局內湖分局內湖派出所員警黃明祥
    於製作筆錄時，亦目睹其傷勢。其原冀檢察官對張梅櫻起訴
    傷害，迫使張梅櫻清償債務，因檢察官之不起訴處分書記載
    員警證稱其未受傷，遂認丙○○及乙○○等二名員警偽證等
    語。
四、經查：
  (一)被告甲○○於九十年十一月二十一日下午五時四十分許，至
    臺北市政府警察局內湖分局內湖派出所，對張梅櫻提出傷害
    告訴，指稱其於同日下午四時五十分許，至張梅櫻位於臺北
    市○○區○○路四段四二號十樓之住所討債，遭張梅櫻持長
    約二尺半之圓形鐵條毆打，致受有前額及右小腿挫傷等傷害
    。經臺灣士林地方法院檢察署檢察官偵查結果，認為：甲○○指訴張梅櫻對其傷害，固提出診斷證明書為據，惟甲○○
    於當日下午前往張梅櫻住宅前，即先前往臺北市政府警察局
    內湖分局內湖派出所備案，陳稱前去討債將會有危險一情，
    有臺北市政府警察局內湖分局內湖派出所員警工作紀錄簿影
    本在卷可稽；另證人丙○○、乙○○二人亦證述如上所載公
    訴意旨內容。查巡邏員警係最早抵達事發現場之公正第三人
    ，既未見甲○○當時身上受有傷害，與甲○○所提出之驗傷
    診斷證明書明顯不符，執該診斷證明書為證據即有重大瑕疵
    。參以甲○○於偵查中所陳：「（問：當時有何人目擊？）
    有兩名警察有看到，因之前我要去找張女，有先到內湖派出
    所報案，並有二位警員陪同一起去，但他們二人不願意作證
    」等語，與前述員警證述情節，亦不相同。甲○○所為舉證
    有上述瑕疵，證人到庭證述情節，復與甲○○指述情節不相
    符合。此外，查無積極證據證明張梅櫻有何傷害犯行，應認
    張梅櫻罪嫌不足，而於九十二年一月二十二日，以九十一年
    度偵字第二一七號為不起訴處分。甲○○不服，聲請再議，
    經臺灣高等法院檢察署審核後，認為再議之聲請無理由，以
    九十二年度上聲議字第一一四四號處分書予以處分駁回各節
    ，有各該不起訴處分書及處分書在卷可參。
  (二)被告甲○○於九十二年二月二十七日，具狀向臺灣士林地方
    法院檢察署對證人丙○○、乙○○提出偽證告訴（應屬告發
    性質）。經臺灣士林地方法院檢察署檢察官偵查結果，以：
    丙○○、乙○○所述，核與證人黃明祥所證述之情節相符，
    並與九十年十一月二十一日臺北市政府警察局內湖分局內湖
    派出所員警工作紀錄簿所載情節相符，堪信丙○○、乙○○
    二人當日到庭係依其經歷、記憶所及而為陳述。且前開傷害
    案，嗣臺灣高等法院檢察署審核後認甲○○再議之聲請無理
    由而予以駁回，足徵丙○○、乙○○二人所言與事實相符，
    並無任何虛偽不實。況丙○○、乙○○二人均係臺北市政府
    警察局內湖分局內湖派出所警員，係依法執行公務之人，與
    甲○○及張梅櫻均無任何親戚或朋友關係，受理甲○○報案
    純係為民服務，彼二人收受檢察官之傳票，依法到庭履行作
    證義務，並無冒偽證處罰之風險偏袒任何一方而為陳述之動
    機，應認丙○○、乙○○二人犯罪嫌疑不足。經檢察官於九
    十二年五月三十一日，以九十二年度偵字第四六二三號不起
    訴處分確定，亦有該不起訴處分書可考。
  (三)觀之證人丙○○及乙○○二人於九十一年度偵字第二一七號
    傷害案件中所為之證詞，證人丙○○係證述其當天在內湖派
    出所內值班台，處理被告報案及嗣後聯絡巡邏員警到場之情
    形，與被告所述大致相符，應屬實情。至於證人乙○○，則
    係證述接獲通報，趕赴張梅櫻住處處理時，目睹被告在場及
    現場之狀況，所證稱之經過，亦與被告於原審審理時所自承
    之情形互相吻合。
  (四)被告陳稱其當天下午受傷後，旋前往財團法人國泰綜合醫院
    內湖分院（下稱國泰醫院內湖分院）驗傷，驗出額頭及右小
    腿挫傷等傷害，此據證人即受理傷害告訴之臺北市政府警察
    局內湖分局內湖派出所警員黃明祥於偵查時結證稱：「九十
    年十一月二十一日下午五點多，我受理被告報案，被告說被
    打，有提出驗傷單，他的額頭是有一些紅腫，其他的不記得
    了」，並有被告於案發當日下午五時四十分許，前往臺北市
    政府警察局內湖分局內湖派出所報案並製作警詢筆錄時，業
    已提出之診斷證明書一紙附卷（九十一年度偵字第二一七號
    偵查卷第五頁背面）可資佐證；另被告確係於九十年十一月
    二十一日下午五時八分許，前往國泰醫院內湖分院急診，主
    訴甫遭人持鐵條毆傷，經醫師診斷，受有：右前額三Ｘ三公
    分挫傷、右小腿十Ｘ十公分挫傷，此有該院於九十五年二月
    十三日以（九五）湖行字第六六號函檢送原審法院之病歷、
    急診護理評估表及急診病歷資料在卷（原審卷(二)第七六頁至
    第七九頁）可憑，堪認被告於九十年十一月二十一日下午，
    確有受傷之事實。觀諸被告指訴受傷時間係九十年十一月二
    十一日，氣候屬冬天寒冷天氣，被告亦自承該日係穿著長袖
    、長褲，再比對其指訴之受傷部位，為右小腿挫傷且未流血
    等情，到場之員警自無從得知被告受長褲所遮掩之小腿部位
    究竟有無受傷。至於被告所受前額之傷害，並未流血，於現
    場並無法一望即知，乙○○所證，自無虛偽可言。證人丙○○、乙○○二人所述，既無虛偽，與偽證罪之構成要件不符
    。經檢察官詳加調查後，對丙○○、乙○○二人為不起訴處
    分，並無違誤。被告此部分之認知，容有誤會。
  (五)被告於九十年十一月二十一日下午確有受傷之事實，已如上
    述，被告提出傷害告訴，並舉出診斷證明書為證，嗣經檢察
    官以九十一年度偵字第二一七號對張梅櫻為不起訴處分，被
    告在主觀上認為係因丙○○、乙○○於偵查中之證詞，始導
    致對自己不利之結果，遂告發丙○○、乙○○二人涉犯偽證
    罪，殊不知檢察官為不起訴處分所依據者，除丙○○、乙○○之證詞外，尚因被告所為之傷害指訴存有瑕疵，及尚無積
    極證據足資證明被告斯時所受傷害確係由張梅櫻造成，基於
    罪疑唯輕原則，對張梅櫻為不起訴處分。然被告係臺北工專
    建築設計科三年制及中國市政專科學校土木系畢業，並非具
    有法律專業知識之人，無從要求被告熟悉法律制度及相關實
    務運作；況檢察官傳訊證人丙○○及乙○○作證時，並未傳
    喚甲○○到場表示意見，有訊問筆錄存卷可考。被告在主觀
    上認為其告訴之傷害案件既經檢察官不起訴處分確定，懷疑
    證人丙○○、乙○○之證詞有偽證之嫌，而對丙○○、乙○○提出偽證告發，尚非完全出於虛構，難謂被告係憑空捏造
    而有誣告犯行。另被告於原審審理時亦自承：其與張梅櫻有
    債務糾紛，對張女提起傷害告訴，冀望張女清償債務等情，
    於接獲張梅櫻之傷害案件不起訴處分書，認為討債希望落空
    ，轉而企圖以告發員警偽證，翻轉張梅櫻傷害案件之偵查結
    果，益徵被告因誤解法律，尚乏證據證明被告確係故意積極
    虛構事實，意圖使丙○○、乙○○遭受刑事處分而為申告，
    難遽以誣告罪責相繩。被告所辯並無誣告之意圖，堪予採憑
    。
五、此外，本院復查無其他積極證據足資認定被告有起訴書所指
    之誣告犯行。原審以不能證明被告犯罪，爰為被告無罪之諭
    知，揆諸上揭規定及判例意旨，核無不合，應予維持。又本
    件事證已臻明確，被告具狀聲請再予傳喚證人丙○○、黃明
    祥、乙○○及廖坤裕等警員，本院認無必要，附此敘明。
六、檢察官提起上訴意旨以：(一)被告係於九十年十一月二十一日
    下午之案發時間，親身見聞被張梅櫻傷害及事後向派出所提
    出申告之事實，殊無產生誤認或合理懷疑之餘地。且於提出
    告發後，多次向法務部長、臺灣高等法院檢察署檢察長、監
    察委員及承辦檢察官提出檢舉書，益徵被告意圖使人受刑事
    處分，具有誣告之主觀犯意；(二)被告自八十六年間起，即與
    張梅櫻有多次訴訟糾紛，於長期訴訟過程中，凡訴訟結果不
    如預期，即恣意指稱證人係偽證、承辦檢察官及法官有包庇
    、勾結情事，使執法者懼其告發，而憚於任事，嚴重耗費司
    法資源，損害執法人員形象。指摘原判決之認事、用法違誤
    ，應將原判決撤銷，更為適當合法之判決云云。惟查：(一)被
    告在主觀上認為其告訴張梅櫻傷害之案件，既經檢察官不起
    訴處分確定，懷疑證人丙○○、乙○○之證詞有偽證之嫌，
    而對丙○○、乙○○提出偽證告發，尚非完全出於虛構，難
    謂被告係憑空捏造而有誣告犯行，巳如前述。(二)被告另對張
    梅櫻等人提起之告訴（詳如後述），是否涉嫌誣告，非本案
    所得審究。檢察官之上訴為無理由，應予駁回。
七、臺灣士林地方法院檢察署檢察官移送併辦意旨（九十四年度
    度偵字第六一三七號）以：(一)甲○○於：(1)八十六年五月二
    十一及二十二日，交付李富村新臺幣（下同）三百七十萬元
    ；(2)八十六年五月二十三日，交付李富村二百五十萬元，合
    計六百二十萬元，係為投資李富村所開設賭場之股本，且與
    張梅櫻無關，竟捏造張梅櫻以籌設「小荳荳幼稚園」等詞，
    設局詐欺，致其陷於錯誤而交付該等款項，誣告張梅櫻涉犯
    詐欺罪嫌，致該署檢察官以八十八年度偵續一字第二六號案
    件，對張梅櫻提起公訴（嗣經臺灣士林地方法院以八十九年
    度易字第九四八號判決無罪，再經臺灣高等法院以九十年度
    上易字第四三三七號判決上訴駁回確定）；嗣又於八十九年
    二月間，誣指張梅櫻、李富村、張梅玉、王一鳴與黃月女以
    上開方式設局詐欺，更結合黑幫力量恐嚇，涉嫌違反組織犯
    罪防制條例。嗣經該署以八十九年度偵字第二０八一號為不
    起訴處分確定；另於九十一年九月間，誣指張志全、李富村
    、吳佰祥及張梅櫻在上開臺灣士林地方法院就八十九年度易
    字第九四八號案件審理時，具結後為虛偽陳述，而指訴張志
    全等四人涉有偽證罪嫌，嗣由該署以九十一年度偵字第八七
    四一號為不起訴處分確定；再於九十二年間，以上開情節及
    下述等節，向臺灣臺北地方法院檢察署誣指張梅櫻與張梅玉
    涉犯誣告及偽證罪嫌、上開案件之承審法官王梅英及臺灣高
    等法院法官曾德水涉有枉法裁判罪嫌，經臺灣臺北地方法院
    檢察署以九十二年度偵續字第六八四號為不起訴處分及臺灣
    高等法院檢察署以九十三年度上聲議字第一三八七號處分書
    駁回再議確定（甲○○誣指王梅英及曾德水法官部分，經臺
    灣臺北地方法院檢察署於該案簽結）。(二)甲○○於八十七年
    十一月間，指訴張梅櫻與張梅玉教唆李富村於八十六年六月
    三十日，打電話至楊盡妹桃園縣平鎮市住處，向楊盡妹恐嚇
    稱：「我是竹聯的，么么是我大的，董桂君是我兄哥」、「
    我被關過二次，我還可以再被關」、「我阿村不管時背二枝
    槍跟妳們輸嬴，不拼不叫阿村」等語，使楊盡妹心生畏懼。
    復於八十七年四月十七日凌晨，打電話至上址予楊盡妹，恐
    嚇楊盡妹不許向張梅櫻索債，並詢問楊盡妹住處地址，聲稱
    要至楊盡妹住處等語，使楊盡妹心生畏懼，就李富村涉犯恐
    嚇罪嫌部分，雖經該署以八十九年度偵字第一０八六一號提
    起公訴，惟甲○○卻一併誣指張梅櫻與張梅玉係該案之教唆
    犯，嗣經該署就張梅櫻與張梅玉涉犯恐嚇罪嫌部分，為不起
    訴處分，甲○○於收受不起訴處分書後，再向臺灣高等法院
    檢察署誣指張梅櫻涉有該罪罪嫌而聲請再議，惟仍經以八十
    八年度議字第二九三九號處分書駁回再議確定。(三)甲○○於
    八十七年十一月間，另指訴張梅櫻、張梅玉及李富村於臺灣
    高等法院就甲○○涉犯恐嚇罪嫌案件審理時，為虛偽供述而
    涉有偽證罪嫌（臺灣高等法院該案駁回甲○○之上訴，甲○○於該案所涉恐嚇罪嫌，業經有罪判決確定），嗣經該署以
    八十九年度偵字第一０八六二號為不起訴處分。甲○○於收
    受不起訴處分書後，再向臺灣高等法院檢察署誣指張梅櫻涉
    有偽證罪嫌而聲請再議，惟仍經以八十八年度議字第二九三
    九號處分書駁回再議，該不起訴處分因而確定。(四)甲○○於
    八十七年及八十八年間，在不詳地點，向司法院等機關，誣
    指高院王聰明法官及本署李韋昌檢察官受賄、瀆職及竄改筆
    錄。(五)甲○○於八十九年二月間，誣指張梅櫻於八十六年十
    一月九日晚上，因恐徐眉眉向臺北市政府警察局內湖分局內
    湖派出所提出詐欺告訴，向勤務中心通報徐眉眉涉嫌毀損，
    要求派警員至臺北市○○區○○路四段四二號十樓住所，將
    其與王一鳴帶往臺北市政府警察局內湖分局內湖派出所製作
    毀損告訴筆錄，由該派出所警員即余學仁主動出面承辦，惟
    當時張梅櫻尚未提出毀損照片供余學仁移送該署偵辦，嗣於
    翌日晚上八時許，徐眉眉赴臺北市政府警察局內湖分局內湖
    派出所欲對張梅櫻提出詐欺告訴時，余學仁打電話通知張梅
    櫻稱：「昨天妳不是要告徐眉眉毀損嗎？她現在人在派出所
    要告妳詐欺，妳趕快趕來處理」，經甲○○當面向余學仁抗
    議後，余學仁便向張梅櫻及王一鳴要毀損照片，欲隨案移送
    該署偵辦，惟迄未見移送偵辦，余學仁顯然擅將張梅櫻所告
    之毀損案之筆錄予以保留未送偵辦，而指訴余學仁涉有瀆職
    罪嫌；及張梅櫻與王一鳴赴臺北市政府警察局內湖分局內湖
    派出所向余學仁虛報毀損告訴涉有誣告罪嫌，嗣經該署以八
    十九年度偵字第一四五九號為不起訴處分確定。(六)甲○○於
    九十年八月間，以張梅櫻向該署指訴徐寶玲於八十九年九月
    十九日下午四時五十分許，在該署第六偵查庭外傷害張梅櫻
    等節，嗣該案經臺灣士林地方法院判決（九十年易字第一一
    七號），旋徐寶玲雖提起上訴，惟經臺灣高等法院以九十年
    度易字第二九五０判決駁回上訴確定）為不實指訴，而誣指
    張梅櫻涉犯誣告罪，嗣經該署以九十年度偵字第八二六八號
    為不起訴處分確定。(七)張梅櫻於九十年十二月十二日凌晨零
    時，由林萬智搭載返回臺北市○○路○段四二號十樓住處時
    ，雖與甲○○因債務糾紛發生口角衝突，但並未攜同林萬智
    、李富村及姓名年籍不詳之成年男子妨害甲○○之行動自由
    ，甲○○竟於九十一年二月間，捏造張梅櫻攜同該等男子在
    上開時、地，控制甲○○之行動自由，且欲將其押離現場等
    情節而誣告張梅櫻、林萬智及李富村涉有妨害自由罪，嗣由
    該署以九十一年度偵字第一八二二號，對張梅櫻、林萬智與
    李富村為不起訴處分。甲○○於收受不起訴處分書後，再向
    臺灣高等法院檢察署誣指張梅櫻等三人涉有該罪罪嫌而聲請
    再議，仍經以九十一年度議字第一五五二號處分書駁回再議
    。另因張梅櫻於該案亦指述甲○○涉有恐嚇罪嫌，甲○○就
    此部分亦誣指張梅櫻涉犯誣告罪嫌，嗣亦經該署以九十一年
    度偵字第五三三八號為不起訴處分確定。(八)張梅櫻於九十年
    十一月二十一日下午四時五十分，在臺北市○○區○○路四
    段四二號十樓住處內，並未持鐵條毆打甲○○，甲○○竟於
    九十一年間設詞誣陷，該案經該署以九十一年度偵字第二一
    七號為不起訴處分，及由臺灣高等法院檢察署以九十二年度
    上聲議字第一一四四號為駁回再議處分書確定。上開案件，
    與經起訴之本案，有原因結果之牽連關係，屬裁判上一罪，
    為起訴效力所及。按本案既應諭知無罪之判決，上開移送併
    辦之各誣告案件，與本案即不生裁判上一罪關係，無從併予
    審酌，應退由檢察官另行偵辦，併此說明。
據上論斷，應依刑事訴訟法第三百六十八條，判決如主文。
本案經檢察官吳國南到庭執行職務。
中    華    民    國    95    年    8     月    22    日
                  刑事第十五庭審判長法  官  吳昭瑩
                                    法  官  楊貴雄
                                    法  官  王麗莉
以上正本證明與原本無異。
檢察官如不服本判決，應於收受送達後十日內向本院提出上訴書
狀，其未敘述上訴之理由者並得於提起上訴後十日內向本院補提
理由書（均須按他造當事人之人數附繕本）。
                                    書記官  洪秋帆
中    華    民    國    95    年    8     月    23    日


司法院資訊處製作；財團法人民間司法改革基金會備份。
